臺灣臺北地方法院民事判決　　　　　　　　　　　　九十三年度勞簡上字第二六號
　　上　訴　人　甲○○○股份有限公司
　　法定代理人　乙○○
　　訴訟代理人　戊○○
　　被上訴人　　丙○○
　　訴訟代理人　吳雨學律師
　　複代理人　　丁○○
右當事人間請求給付資遣費等事件，上訴人對於中華民國九十三年三月四日本院九十
一年度北勞簡字第一八一號第一審判決提起上訴，經本院於九十三年十二月二十二日
言詞辯論終結，判決如左：
    主      文
原判決命上訴人給付超逾後開第二項部分，及該部分假執行之宣告與訴訟費用之裁判
均廢棄。
上訴人應給付被上訴人新台幣參拾肆萬零參佰零伍元，及其中新台幣貳拾柒萬貳仟貳
佰肆拾肆元部分自民國九十年七月十二日起，其中新台幣陸萬捌仟零陸拾壹元部分自
民國九十一年十一月十六日起，均至清償日止，按週年利率百分之五計算之利息。
右開廢棄部分被上訴人在第一審之訴及假執行之聲請均駁回。
其餘上訴駁回。
第一、二審訴訟費用由上訴人負擔五分之四，餘由被上訴人負擔。
    事實及理由
一、本件被上訴人起訴主張：被上訴人自民國八十六年七月一日起受僱上訴人公司擔
    任業務副理，並於八十九年八月一日依上訴人之指揮被派任至訴外人七洋船務代
    理股份有限公司（下稱七洋公司）任職，迄於八十九年十二月四日又依上訴人之
    命令回任上訴人公司。上訴人於九十年六月十一日以被上訴人對直屬主管為重大
    侮辱、違反工作規則情節重大及不能勝任工作為由，依勞動基準法（下稱勞基法
    ）第十二條第一項第二款、第四款及同法第十一條第五款規定終止系爭勞動契約
    。惟被上訴人並無對直主管為重大侮辱或違反工作規則情節重大之情事，上訴人
    無由依勞基法第十二條第一項第二款及第四款規定終止契約。再上訴人依勞基法
    第十一條第五款規定資遣被上訴人，應依勞基法第十七條規定給付資遣費。被上
    訴人自八十六年七月一日起任職上訴人公司，至九十年六月十一日止共四年，被
    上訴人遭資遣前六個月之月平均工資為新台幣（下同）六萬八千六百九十元，故
    上訴人應給付被上訴人資遣費二十七萬四千七百六十元（月平均工資68690×年
    資基數4=274760）。再被上訴人任職上訴人公司期間，共延長工作時間一百五十
    八個小時及假日工作六十四‧五小時，被上訴人每小時工資三百二十七元，上訴
    人應給付被上訴人延長工時工資及假日工作工資計八萬九千八百零七元。又上訴
    人未經勞基法第十六條第一項第三款規定之預告期間即終止系爭勞動契約，應依
    同條第三項規定給付預告期間工資六萬八千六百九十元。以上合計上訴人應給付
    被上訴人四十三萬三千二百五十七元（資遣費274760+預告期間工資68690+延長
    工時工資及假日工作工資89807=433257）等情，爰求為命上訴人給付被上訴人四
    十三萬三千二百五十七元，及自上訴人終止契約之日即九十年六月十一日起至清
    償日止，按週年利率百分之五計付法定遲延利息之判決。並於本院聲明求為駁回
    上訴（原審判命上訴人應給付資遣費及預告期間工資合計三十四萬零三百零五元
    ，並駁回被上訴人其餘請求，被上訴人就該駁回部分未提起上訴，不在本院審理
    範圍內）。
    上訴人則以：被上訴人雖於八十六年七月一日至上訴人公司任職，惟嗣後業已離
    職至七洋公司任職，迄於八十九年十二月四日始再任職上訴人公司。被上訴人在
    公司內部會議中，多次對其上級主管黃國棟出言不遜、大爭小鬧，甚至拍桌抗議
    ，並誣告黃國棟及上訴人法定代理人乙○○於九十年二月至五月間對其施強暴、
    脅迫，可見被上訴人確有對其主管為重大侮辱行為。又被上訴人任職上訴人公司
    期間屢次遲到早退，於上班期間外出處理私事，復於九十年六月十一日攜一男一
    司之門禁管制規定，嚴重影響公司聲譽與辦公室秩序，並對公司員工造成莫大心
    理威脅，被上訴人亦有違反工作規則情節重大之情事。上訴人自得於九十年六月
    十一日依勞基法第十二條第一項第二款及第四款規定終止系爭勞動契約。縱認被
    上訴人無勞基法第十二條第一項第二款及第四款之終止契約事由，但被上訴人任
    職以來，經常遲到早退，不尊重公司主管要求，惡意批評公司，則其對於所擔任
    之工作確不能勝任，該當勞基法第十一條第五款規定之終止契約事由，上訴人亦
    得終止系爭勞動契約。又縱認上訴人應給付被上訴人資遣費，然被上訴人任職上
    訴人公司僅七個月時間，故上訴人僅需支付十二分之七個月平均工資之資遣費。
    上訴人任職訴外人七洋公司部分，上訴人與七洋公司非屬同一事業或關係企業，
    且被上訴人非受上訴人調動，復無勞基法第二十條規定之企業改組或轉讓情事，
    自不能將被上訴人任職上訴人與七洋公司之工作年資合併計算計付資遣費。至上
    訴人給予被上訴人優於勞基法第三十八條規定之特別休假，係上訴人特別給予之
    福利，不能以該特別休假之日數認定上訴人之工作年資等語，資為抗辯。而聲明
    求為被上訴人之訴及假執行之聲請均駁回；並於本院聲明原判決不利部分廢棄；
    被上訴人在第一審之訴及假執行之聲請均駁回。
二、經查上訴人公司係經營海運承攬運送業及航空貨運承攬業（見原審卷第二五頁至
    第三十頁之經濟部九十一年十一月二十日經受商字第０九一０一四七五三三０號
    函及公司變更登記表），依中華民國行業標準分類表係屬運輸業（見本院卷第一
    二五頁至第一二六頁），依勞基法第三條第一項第六款規定上訴人係屬應自七十
    三年八月一日起適用勞基法之行業。被上訴人受僱上訴人擔任業務副理，被上訴
    人應依上訴人之指揮監督提供勞務，為兩造所不爭，故兩造間系爭僱傭契約係屬
    勞基法第二條第六款規定之勞動契約而有勞基法之適用（最高法院八十九年度台
    上字第一三０一號判決要旨參照）。先予敘明。
三、本件被上訴人主張其前受僱上訴人公司擔任業務副理，上訴人於九十年六月十一
    日以被上訴人對直屬經理為重大侮辱、違反工作規則情節重大及不能勝任工作為
    由，依勞基法第十二條第一項第二款、第四款及第十一條第五款規定終止系爭勞
    動契約之事實，業據提出被上訴人九十年六月十一日三通（九十）人令第００一
    Ａ號函、上訴人九十年六月二十六日三通法瑋字第０一號函、勞工保險卡及勞工
    保險被保險人投保資料表各乙份為證（見原審卷第十頁至第十二頁、第一一五頁
    、第一三四頁至第一三五頁），並為上訴人所不爭，堪信為真實。至被上訴人主
    張上訴人應給付其資遣費及預告期間工資，則為上訴人所否認，並以前開情詞置
    辯。經查：
（一）按勞工對於所擔任之工作確不能勝任時，雇主得預告勞工終止勞動契約；雇主
      依勞基法第十一條規定終止契約者，應依勞基法第十七條規定給付資遣費，勞
      基法第十一條第五款及第十七條分別定有明文。而依勞基法第十七條及第五十
      七條規定，在同一雇主之事業單位繼續工作，每滿一年發給相當一個月平均工
      資之資遣費；依前款計算之剩餘月數，或工作未滿一年者，以比例計給之。未
      滿一個月者以一個月計。勞工工作年資以服務同一事業為限，但受同一雇主調
      動之工作年資，及依第二十條規定應由新雇主繼續予以承認之年資，應予併計
      。又基於現今企業為提升競爭力，經營多朝向集團化、多角化，公司間成立關
      係企業成為現今趨勢，為求關係企業間勞動力之最大運用與組織之最有效管理
      ，關係企業內之勞工往往有互相調動之情形，而關係企業間既有密切關係，則
      為保障勞工權益及避免雇主不當剝削勞工工作年資，應認勞工在關係企業內調
      動之工作年資，係屬勞基法第五十七條所規定受同一雇主調動之工作年資，應
      予併計。
（二）上訴人於九十年六月十一日以被上訴人對於所擔任之工作確不能勝任為由終止
      系爭勞動契約，被上訴人亦自認其確有對於所擔任之工作不能勝任之情形（見
      本院卷第二六頁背面），則上訴人抗辯其於九十年六月十一日依勞基法第十一
      條第五款規定終止系爭勞動契約，即屬可取。被上訴人主張上訴人應依勞基法
      第十七條規定給付資遣費，亦屬有據。次查被上訴人於八十六年七月一日受僱
      上訴人公司，為兩造所不爭，並有勞工保險被保險人投保資料表乙份附卷可查
      （見原審卷第一三四頁）。又被上訴人於八十九年八月一日及八十九年十二月
      四日分別至訴外人七洋公司任職及回任上訴人公司（見原審卷第一一五頁之勞
      工保險被保險人投保資料表），被上訴人主張前開調動均屬依上訴人之命令等
      情，雖為上訴人所否認。然查上訴人自陳至其公司任職需填寫就職資料表（見
      本院卷第七七頁），但上訴人始終不能提出被上訴人於八十九年十二月間再回
      到上訴人公司任職所填寫之相關人事資料，自難認被上訴人於八十九年十二月
      間係重新受僱上訴人公司；再上訴人給予被上訴人之特別休假日數達十天，為
      兩造所不爭，然被上訴人再任職上訴人公司之工作年資僅七個月，則依上訴人
      公司工作規則第四十三條第一款規定，上訴人之特別休假日數應僅有七天（見
      本院卷第八九頁），且若如上訴人所稱被上訴人係自請離職後至七洋公司任職
      ，則上訴人公司實無例外優惠被上訴人給予十日特別休假之必要，益證被上訴
      人並非於上訴人公司自請離職後再回任上訴人公司。況被上訴人於八十九年十
      二月四日回任上訴人公司，其擔任之業務副理職務並未變更，為兩造所不爭。
      此與一般擔任主管職之勞工自請離職後其職務會由他人接替，該勞工縱於短時
      間內即為回任仍不能擔任原職之情況不符。可見並無上訴人公司所稱被上訴人
      於八十九年七月一日於上訴人公司自請離職並於八十九年十二月間重新任職上
      訴人公司之情況。堪認被上訴人於八十九年七月一日及同年十二月四日任職七
      洋公司及上訴人公司，均是依上訴人公司之調職命令所為之調動。
（三）再查上訴人公司之董事長乙○○同時為七洋公司之董事及總經理，而七洋公司
      之董事長亦擔任上訴人公司之董事，且上訴人公司與七洋公司之董事及監察人
      均相同（見本院卷第四一頁至第四四頁之上訴人公司與七洋公司之基本資料查
      詢單），核與本院調取之七洋公司登記案卷相符，故上訴人公司與七洋公司之
      董事有半數以上相同，依公司法第三百六十九條之三第一款規定推定上訴人公
      司與七洋公司有控制與從屬關係，且上訴人公司與七洋公司均隸屬於億通集團
      ，有億通集團網站資料乙份附卷可查（見本院卷第一二０頁至第一二二頁），
      並一同刊登廣告（見原審卷第一二四頁之報紙廣告版），益認上訴人公司與七
      洋公司有控制從屬關係，依公司法第三百六十九條之二第二項及第三百六十九
      條之一規定，上訴人與七洋公司係屬具有控制從屬關係之關係企業。依前開說
      明，被上訴人依上訴人之調職命令在關係企業之上訴人公司與七洋公司間所為
      之調動，其年資應併予計算。被上訴人自八十六年七月一日任職上訴人公司起
      至九十年六月十一日遭上訴人資遣日止，被上訴人之工作年資計三年十一個月
      又十一日，依勞基法第十七條規定計算之年資基數為四，而被上訴人離職前六
      個月之月平均工資為六萬八千零六十一元，為兩造所不爭（見原審卷第一六一
      頁及本院卷第一０七頁），並有薪資表及薪資單數份附卷可查（見原審卷第十
      三頁、第一六四頁至第一六五頁），計上訴人應給付被上訴人資遣費二十七萬
      二千二百四十四元（月平均工資68061×年資基數4=272244）。
（四）再按雇主依第十一條及第十三條但書規定終止勞動契約，其繼續工作三年以上
      者，於三十日前預告之。雇主未依第一項規定期間預告而終止契約者，應給付
      預告期間工資，勞基法第十六條第一項第三款及第三項分別定有明文。被上訴
      人任職上訴人公司及七洋公司之工作年資達四年，已如前述，然上訴人於九十
      年六月十一日未經三十日預告期間即終止系爭勞動契約，自應依勞基法第十六
      條第三項規定給付三十日之預告期間工資。被上訴人主張其三十日之預告期間
      工資為六萬八千零六十一元，為上訴人所不爭，被上訴人主張上訴人應給付其
      預告期間工資六萬八千零六十一元，自屬可取。合計被上訴人應給付上訴人資
      遣費及預告期間工資三十四萬零三百零五元（資遣費272244+預告期間工資
      68061=340305）。再資遣費應於終止勞動契約三十日內發給（勞基法施行細則
      第八條規定參照），上訴人於九十年六月十一日終止系爭勞動契約，自應於同
      年七月十一日給付資遣費與被上訴人，上訴人逾期未為給付，應自九十年七月
      十二日起負遲延責任，被上訴人就資遣費二十七萬二千二百四十四元部分請求
      上訴人給付自九十年七月十二日起至清償日止，按週年利率百分之五計算之法
      定遲延利息，洵屬有據。至被上訴人請求預告期間工資六萬八千零六十一元之
      法定遲延利息部分，此項給付並未定有確定給付期限，依民法第二百二十九條
      第二項規定應自上訴人受被上訴人催告時起始負遲延責任。上訴人於九十一年
      十一月十五日收受被上訴人起訴狀繕本（見原審卷第二十頁之送達郵件回執）
      ，則被上訴人就前開預告期間工資部分請求上訴人給付自九十一年十一月十六
      日起至清償日止，按週年利率百分之五計算之法定遲延利息，亦屬有據。
（五）又按勞工對於雇主或雇主之代理人有實施暴行或重大侮辱之行為；或勞工違反
      勞動契約或工作規則，情節重大者，雇主得於知悉其情形之日起三十日內，不
      經預告終止勞動契約，勞基法第十二條第一項第二款及第二項定有明文。故勞
      工對於雇主或雇主之代理人所為之侮辱行為，或勞工違反勞動契約或工作規則
      之行為，必須達到「重大」程度，始符合勞基法第十二條第一項第二款及第四
      款規定之終止契約要件，且雇主必須在知悉其情形之日起三十日內為終止表示
      。而所謂侮辱，係指以言語或舉動使他人覺得難堪而言；又所謂「重大」，基
      於憲法第十五條工作權應予保障之規定，雇主終止契約時既涉及勞工工作權行
      將喪失之問題，法律上自可要求雇主於可期待範圍內，捨終止契約而採用對勞
      工權益影響較輕之措施，且勞基法第十一條及第十二條對雇主終止勞動契約之
      事由採取列舉之立法目的係限制雇主解僱權限，應認前開所謂「重大」，係指
      勞工之侮辱行為、違反勞動契約或工作規則之行為，已經嚴重到期待雇主繼續
      勞動契約給付工資，甚至僅是至預告期滿均已成為不可期待之狀況，或繼續勞
      動契約將造成雇主之損害，非採取此等非常手段不能防免時，始足當之。
（六）上訴人雖抗辯被上訴人有對其主管為重大侮辱，並有違反工作規則情節重大之
      情事，其得依勞基法第十二條第一項第二款及第四款規定終止系爭勞動契約，
      毋庸給付被上訴人資遣費云云。惟查證人即上訴人公司會計黃文珊到場證稱：
      上訴人擔任業務副理，開會時對其主管說話比較大聲直接，最嚴重的一次，是
      在遭解僱前二個星期當眾拍桌子指責經理（見原審卷第九三頁）等語；證人即
      上訴人公司業務部經理黃國棟證稱：被上訴人不接受其之指導，開會時意見如
      有不同，被上訴人會拍桌叫罵（見原審卷第八七頁）等語。則縱被上訴人對黃
      國棟拍桌或表達意見說話較為直接大聲，但此係因公事上與黃國棟意見不同，
      並非針對黃國棟個人而來，縱因此會使黃國棟感到難堪，核其情節尚未至上訴
      人不能繼續與被上訴人維持契約關係。再被上訴人於九十一年間雖曾以黃國棟
      及上訴人法定代理人乙○○於九十年二月至五月間對其施強暴脅迫為由，向臺
      灣台北地方法院檢察署提出告訴（見原審卷第一一九頁至第一二三頁之臺灣台
      北地方法院檢察署九十一年度偵字第三一九０號不起訴處分書及臺灣高等法院
      九十一年度上聲字第三五五號處分書），然姑不論被上訴人此行為係在上訴人
      九十年六月十一日終止契約之後，被上訴人以乙○○及黃國棟強制其每二星期
      南下高雄，及乙○○於九十年四月間要求被上訴人每星期三天赴高雄處理業務
      為由認為黃國棟及乙○○對其施強暴及脅迫而提出告訴，僅是依法行使其訴訟
      權，客觀上仍難認會使他人覺得難堪。被上訴人主張上訴人對其主管有重大侮
      辱行為，為不足取。次查證人黃文珊雖到場證稱：被上訴人於九十年六月十一
      日中午攜一男一女進入上訴人辦公室大吵大鬧，約歷時十幾分鐘至二十分鐘（
      見原審卷第一七三頁至第一七四頁）等語，惟證人黃文珊亦證稱：其認為被上
      訴人係為遭解僱乙事而至公司吵鬧（見原審卷第一七四頁）；證人即被上訴人
      之姐姚婉瓊到場證稱：九十年六月十一日其因接到被上訴人電話表示將被解雇
      ，其認為上訴人公司解僱並無正當理由，遂至上訴人公司協商（見原審卷第一
      八六頁）；證人即姚婉瓊之友人黃克淇證稱：九十年六月十一日其係接到姚婉
      瓊之電話表示被上訴人將被解僱，其遂與姚婉瓊一起至上訴人公司瞭解情況（
      見原審卷第一八六頁至第一八七頁），則縱如上訴人所述，被上訴人前開攜人
      進入上訴人公司之行為違反公司不得帶領非公司或非洽公人員至公司之規定，
      然被上訴人係恐遭上訴人公司解僱方攜人進入上訴人公司瞭解狀況進行協商，
      且被上訴人攜非公司或非洽公人員進入上訴人公司亦僅此一次，持續時間復僅
      十餘分鐘至二十分鐘，上訴人復不能證明被上訴人有何言語恐嚇或肢體動作害
      ，尚難認被上訴人此行為會嚴重影響上訴人公司之聲譽及秩序，並造成公司員
      工重大心理威脅，上訴人復不能證明被上訴人此行為對其造成何等重大損害，
      自難認被上訴人此行為已嚴重至期待雇主繼續勞動契約給付工資，甚至僅是至
      預告期滿均已成為不可期待，或繼續勞動契約將造成上訴人不可預期之損害。
      上訴人抗辯被上訴人有違反工作規則情節重大之情形，仍無足取。又查縱如上
      訴人所述，被上訴人於九十年一月遲到三次、早退二次、二月遲到四次、三月
      遲到一次、四月遲到四次云云。惟查上訴人公司既設有員工考勤制度（見原審
      卷第四一頁至第四四頁之考勤表）考核員工之出勤狀況，堪認上訴人至遲於員
      工有遲到早退情形之數日內對此狀況即已知悉，則自上訴人知悉被上訴人有前
      開遲到早退之情形至九十年六月十一日終止系爭勞動契約，已超逾勞基法第十
      二條第二項規定之三十日除斥期間，上訴人於九十年六月十一日以被上訴人前
      開遲到早退為由終止系爭勞動契約，仍無足取。
四、綜上所述，被上訴人請求上訴人給付資遣費及預告期間工資合計三十四萬零三百
    零五元，及其中二十七萬二千二百四十四元部分自九十年六月十一日起，其中六
    萬八千零六十一元部分，自九十一年十一月十六日起，均至清償日止，按週年利
    率百分之五計算之法定遲延利息，洵屬有據，應予准許。至被上訴人請求超過前
    開範圍部分，則屬無據，不應准許。從而，原審就前開不應准許部分，所為上訴
    人敗訴之判決，尚有未洽。上訴論旨指摘原判決此部分不當，求予廢棄改判，為
    有理由；就前開應予准許部分，所為上訴人敗訴之判決，並無不合。上訴論旨指
    摘原判決此部分不當，求予廢棄改判，為無理由。
五、至兩造其餘之攻擊或防禦方法，及未經援用之證據，經本院斟酌後，認為均不足
    以影響本判決之結果，自無一一詳予論駁之必要，併此敘明。
六、據上論結，本件上訴為一部有理由，一部無理由，依民事訴訟法第四百三十六條
    之一第三項、第四百五十條、第四百四十九條第一項、第七十九條，判決如主文
    。
中　　　華　　　民　　　國　　九十四　　年　　　　一月　          　五　日
                                       台灣台北地方法院勞工法庭
                                                 審判長  法  官  張靜女
                                                         法  官  林振芳
                                                         法  官  黃書苑
右正本係照原本作成。
本判決不得上訴。
中　　　華　　　民　　　國　　九十四　　年　　　　一月　          　五　日
                                                         書記官  趙郁涵
